臺灣高等法院民事判決　　　　　　　　99年度上易字第1176號
　　上　訴　人　黃素蓮
　　上　訴　人　林垚榮
　　前列二人共同
　　訴訟代理人　李國盛律師
　　被　上訴人　謝秋桂
上列當事人間侵權行為損害賠償事件，上訴人對於中華民國99年
6月3日臺灣臺北地方法院99年度訴字第1308號第一審判決提起上
訴，經本院於民國100年6月21日言詞辯論終結，判決如下：
    主  文
上訴駁回。
第二審訴訟費用由上訴人負擔。
    事實及理由
一、被上訴人起訴主張：被上訴人於民國（下同）98年3月26日
    下午5時許接獲原審共同被告余建宏、李秉樺、鄒志成、王
    炫允、李錦宗、林軒杰、許志濠、黃建裕、葉日文等人（下
    稱余建宏等9人）組成之詐騙集團成員電話，謊稱被上訴人
    於富邦momo台購物金額重複扣款，詢問被上訴人有無其他金
    融機構提款卡，因被上訴人僅有郵局之提款卡，詐騙集團人
    員則稱將有郵局人員與被上訴人聯絡。因被上訴人所收到之
    花旗信用卡帳單確實有誤，於被上訴人下班後，有自稱為郵
    局專員之人來電，告知要幫忙取消重複扣款之事，被上訴人
    即依其指示操作提款卡，第一次只查詢金額，其後又依其指
    示操作測試第一筆新台幣（下同）29,989元，因被上訴人詢
    問為何金錢會減少，該員即稱僅是電腦測試會馬上更正，嗣
    後又改稱電腦系統當機，要等到明天上班才能轉正。於同年
    月27日早上該員又來電，要求被上訴人依其指示將帳戶之款
    項匯入公設人頭帳戶內測試，若不配合則要被上訴人負責電
    腦當機之損害，被上訴人遂依指示於同年月27日共匯款1,48
    9,989元後，被上訴人發覺被騙，乃請165專線攔截2筆金額
    ，分別為100,001元及360,092元，尚有1,029,896元未追回
    。而上訴人黃素蓮、林垚榮（下合稱上訴人）明知余建宏等
    9人為臺灣地區詐騙集團，余建宏等9人送請匯兌之款項係不
    法所得，上訴人仍配合協助將詐騙所得贓款匯往大陸地區，
    提供帳戶作為存取贓款之用並從事洗錢行為。上訴人上開行
    為業經原法院刑事庭以98年度金訴字第27號、98年度金訴字
    第50號判決有罪在案，是上訴人共同不法侵害被上訴人之財
    產權，依法應負連帶損害賠償責任等情。爰依民法侵權行為
    法律關係，求為命：(一)上訴人應連帶給付被上訴人1,029,89
    6元，及自98年11月24日起至清償日止，按年息5%計算之利
    息。(二)願供擔保，請准宣告假執行。（原審為被上訴人勝訴
    之判決，上訴人聲明不服，提起上訴。被上訴人於原審另請
    求共同被告余建宏等9人連帶給付被上訴人1,029,896元本息
    ，原審為被上訴人勝訴之判決，共同被告余建宏等9人未聲
    明不服，該部分已告確定，不在本院審理範圍。）並答辯聲
    明：上訴駁回。
    上訴人則以：被上訴人非上訴人所犯銀行法、洗錢防制法等
    罪之犯罪直接被害人，依法不得提起刑事附帶民事訴訟，被
    上訴人對上訴人提起本件刑事附帶民事訴訟，為不合法，應
    以裁定駁回。上訴人僅非法從事臺灣、大陸地區匯兌業務，
    完全不知原審共同被告余建宏等9人為詐欺集團，亦不知代
    為匯兌之款項是由詐欺所得，上訴人並未幫助余建宏等9人
    為詐欺行為。且違反洗錢防制法之人與實施詐欺行為之人，
    不構成共同侵權行為，是被上訴人主張上訴人應與詐欺集團
    成員連帶負賠償之責，實為無理由等語，資為抗辯。並上訴
    聲明：(一)原判決不利上訴人部分廢棄。(二)上廢棄部分，被上
    訴人在第一審之訴及假執行之聲請均駁回。
二、查被上訴人主張原審共同被告余建宏等9人所組成之詐騙集
    團成員於98年3月26日下午5時許以電話向被上訴人謊稱被上
    訴人於富邦momo台購物金額重複扣款，詢問被上訴人有無其
    他金融機構提款卡，因被上訴人僅有郵局之提款卡，詐騙集
    團人員則稱將有郵局人員與被上訴人聯絡。因被上訴人所收
    到之花旗信用卡帳單確實有誤，於被上訴人下班後，有自稱
    為郵局專員之人來電，告知要幫忙取消重複扣款之事，被上
    訴人即依其指示操作提款卡，第一次只查詢金額，其後又依
    其指示操作測試第一筆29,989元，因被上訴人詢問為何金錢
    會減少，該員即稱僅是電腦測試會馬上更正，嗣後又改稱電
    腦系統當機，要等到明天上班才能轉正。於同年月27日早上
    該員又來電，要求被上訴人依其指示將帳戶之款項匯入公設
    人頭帳戶內測試，若不配合則要被上訴人負責電腦當機之損
    害，被上訴人遂依指示於同年月27日共匯款1,489,989元後
    ，被上訴人請165專線攔截2筆金額，分別為100,001元及360
    ,092元，其餘1,029,896元則仍未追回，致被上訴人受有1,0
    29,896元之損害，案經內政部警政署刑事警察局移送臺灣臺
    北地方法院檢察署偵查起訴，經原法院刑事庭審理後以98年
    度金訴字第27號、50號判決認定上訴人協助余建宏等9人將
    詐騙所得贓款匯往大陸地區，提供帳戶作為存取贓款之用並
    從事洗錢行為，犯銀行法第125條第1項前段違反第29條之非
    銀行辦理匯兌罪，洗錢防制法第11條第1項、第2項違反第2
    條第1款、第2款之洗錢罪，且上訴人所犯違反銀行法、洗錢
    防制法之部分，與余建宏等9人間有犯意之聯絡及行為之分
    擔，為共同正犯，而判處上訴人黃素蓮有期徒刑6年；判處
    上訴人林垚榮有期徒刑4年等情，有被上訴人提出之花旗銀
    行股份有限公司信用卡結帳單、澎湖縣政府警察局馬公分局
    東衛派出所報案三聯單（見原審98年度附民字第465號卷第4
    頁至5頁）及卷附之原法院98年度金訴字第27號、98年度金
    訴字第27、50號刑事判決（原審99年度訴字第1308號卷第5
    頁至28頁、第29頁至57頁）在卷足參，並為上訴人所不爭，
    堪信為真實。惟被上訴人主張因上訴人犯洗錢罪，致被上訴
    人受有損害，被上訴人得於刑事訴訟程序提起本件附帶民事
    訴訟，且其附帶民事訴訟所主張之損害是不限於詐欺罪之犯
    罪行為，上訴人與余建宏等9人共同不法侵害被上訴人之財
    產權，依法應連帶損害賠償被上訴人1,029,896元損害等語
    ，則為上訴人所否認，並以前揭情詞置辯，是本件兩造爭執
    點厥為：(一)被上訴人於刑事訴訟程序得否提起本件附帶民事
    訴訟？即被上訴人是否因上訴人犯洗錢防治法第11條第1項
    、第2項違反第2條第1款、第2款之洗錢罪而受損害之人？如
    被上訴人得提起本件附帶民事訴訟，被上訴人主張之損害是
    否僅限於詐欺罪之犯罪行為所致？(二)上訴人有無不法之洗錢
    行為？有無侵害被上訴人之權利？上訴人與余建宏等9人間
    有無共同不法侵權行為？上訴人是否應與余建宏等9人連帶
    負損害賠償責任？玆述如下。
三、被上訴人於刑事訴訟程序得否提起本件附帶民事訴訟？即被
    上訴人是否因上訴人犯洗錢防治法第11條第1項、第2項違反
    第2條第1款、第2款之洗錢罪而受損害之人？如被上訴人得
    提起本件附帶民事訴訟，被上訴人主張之損害是否僅限於詐
    欺罪之犯罪行為所致？
  (一)按「按因犯罪而受損害之人，於刑事訴訟程序得附帶提起民
    事訴訟，對被告及依民法負賠償責任之人，請求回復其損害
    。」刑事訴訟法第487條第1項定有明文。而侵權行為係以因
    故意或過失，不法侵害他人之權利，致他人受損害，為成立
    要件。如受損害之人之受損害，係由於侵權行為人犯罪所致
    ，則受損害之人提起附帶民事訴訟，請求賠償其損害，自非
    法所不許。次查洗錢防制法第1條規定：「為防制洗錢，追
    查重大犯罪而制定本法」，其立法目的，固具有強烈保護國
    家法益性質，然同法第2條規定：「本法所稱洗錢，係指下
    列行為：一掩飾或隱匿因自己重大犯罪所得財物或財產上利
    益者。二掩飾、收受、搬運、寄藏、故買或牙保他人因重大
    犯罪所得財物或財產上利益者。」，而所謂重大犯罪，包括
    刑法第340條之常業詐欺罪，洗錢防制法第3條第1項第5款有
    明文規定，則因犯常業詐欺罪相關之洗錢行為，因易使被害
    人難以追償，似難認此洗錢行為未侵害被害人之個人法益。
    又洗錢防制法第14條第1項前段規定：「犯第11條之罪者，
    其因犯罪所得財物或財產上利益，除應發還被害人或第三人
    者外，不問屬於犯人與否沒收之」，既有發還被害人之規定
    ，則洗錢犯行，除侵害國家法益外，尚兼及侵害個人法益，
    最高法院著有93年度台上字第251號判決意旨參照。
  (二)再按犯罪同時侵害國家及個人法益者，其被侵害之個人自不
    失為因犯罪而直接受損害之人，自仍得依刑事訴訟法第487
    條之規定，於刑事訴訟程序附帶提起民事訴訟，對於依民法
    負賠償責任之人，請求回復其損害。經查上訴人犯洗錢防治
    法第11條第1項、第2項違反第2條第1款、第2款之洗錢罪，
    業經原法院刑事訴訟程序所認定，而上訴人所犯洗錢犯行，
    致被上訴人之1,029,896元難以追償，為上訴人所不爭執，
    則上訴人洗錢行為同時侵害國家法益及被上訴人之個人法益
    。被上訴人主張其因上訴人犯洗錢罪而受有損害，並於刑事
    程序提起附帶民事訴訟，依侵權行為之法律關係對上訴人請
    求損害賠償，自非無據；上訴人抗辯被上訴人非上訴人所犯
    銀行法、洗錢防制法等罪之犯罪直接被害人，被上訴人提起
    本件刑事附帶民事訴訟並不合法云云，並無可採。
  (三)被上訴人於98年10月16日提起刑事附帶民事訴訟，起訴狀中
    記載：為就被告（按即上訴人及余建宏等9人）侵權行為案
    件，依法提起附帶民事訴訟，請求被告應連帶賠償之理由詳
    如臺灣臺北地方法院檢察署98年度偵字第8786、20929號起
    訴書、追加起訴書所載等語，而依臺灣臺北地方法院檢察署
    98年度偵字第20929號起訴書之記載，上訴人涉犯銀行法第1
    25條第1項前段違反第29條之非銀行辦理匯兌罪，洗錢防制
    法第11條第1項、第2項違反第2條第1款、第2款之洗錢罪（
    見本院卷第27頁），堪認被上訴人提起本件刑事附帶民事訴
    訟所主張之損害為余建宏等9人之詐欺罪及上訴人所涉洗錢
    罪之犯罪行為所致，故上訴人抗辯被上訴人係以詐欺之被害
    人提起之附帶民事訴訟，對象僅限於實施詐欺之余建宏等9
    人而不及於上訴人云云，並不足採。從而，被上訴人於刑事
    訴訟程序提起附帶民事訴訟，請求上訴人賠償其損害，自屬
    適法。
四、上訴人有無不法洗錢行為，而侵害被上訴人之權利？上訴人
    與余建宏等9人有無共同不法侵權行為？上訴人是否應與余
    建宏等9人連帶負損害賠償責任？
  (一)按刑事判決所認定之事實，雖無當然拘束獨立民事訴訟判決
    之效力，然刑事判決認定犯罪所由生之理由，如經當事人引
    用，則民事法院自不得恝置不論，最高法院著有94年度台上
    字第2173號判決可參。查被上訴人主張其受余建宏等9人之
    不法詐騙行為及上訴人非法洗錢之不法行為，而受財產上之
    損害，並引用原法院98年度金訴字第27、50號刑事判決書認
    定犯罪所生之理由（見本院第109頁至110頁），本院自應先
    調查刑事訴訟原有之證據，而斟酌其結果以判斷事實之真偽
    ，合先敘明。
  (二)查上訴人在新竹市○○路○段312巷18號3樓及新竹市○○路
    8號12樓之7住處，經營匯兌業務，由上訴人在台灣地區接受
    有兌換人民幣、港幣、美金需求之不特定客戶委託，議定匯
    率及匯兌金額後，客戶會將大陸地區受款人姓名、銀行名稱
    、帳號等資料傳真予上訴人，並將等值之新台幣以現金交付
    上訴人，或直接送到訴外人即新竹第一信用合作社南寮分社
    （下稱一信南寮分社）之經理戴光超、襄理陳寬煒點收後，
    上訴人黃素蓮再通知大陸地區進行匯兌交易，以墊付方式將
    款匯至客戶指定之帳戶；或由在大陸地區接受有兌換新台幣
    需求之不特定客戶委託，議定匯率及匯兌金額後，將台灣地
    區受款人姓名、銀行名稱、帳戶等資料傳真予上訴人黃素蓮
    ，再由上訴人黃素蓮以墊付方式，將新台幣匯至大陸客戶指
    定之帳戶，或指示上訴人林垚榮提領現金交付客戶指定之人
    ，每日營運完畢後，上訴人黃素蓮再與大陸地區人士對帳並
    沖帳等情，為上訴人於原法院刑事庭自承不諱，有原法院98
    年度金訴字第27號、50號刑事判決書（見原審99年度訴字第
    1308號卷第30頁）足參，而上訴人從事國內外非法匯兌業務
    部分，另有原法院刑事庭監聽譯文、詳如原法院98年度金訴
    字第27號、50號刑事判決書附表一之11個帳戶（下簡稱系爭
    11個帳戶）存摺及交易明細表、行政院金融監督管理委員會
    檢查局專案檢查報告、每日對帳單及匯兌帳號傳真單共25張
    、紅色筆記本、通訊錄、客戶帳號傳真，以及存入支出統計
    表（即系爭11個帳戶款項存入支出狀況）（見原審99年度訴
    字第1308號卷第32頁）足佐，復為上訴人於本院所不爭執（
    見本院卷第77頁），堪信為真實。
  (三)上訴人辯稱其雖非法從事臺灣、大陸地區匯兌業務，但非洗
    錢行為，完全不知余建宏等9人為詐欺集團，亦不知代為匯
    兌之款項是由詐欺所得，上訴人並未幫助余建宏等9人為詐
    欺行為，上訴人與實施詐欺行為之余建宏等9人不構成共同
    侵權行為云云，惟上訴人經營匯兌業務所收取、交付之款項
    甚鉅，而轄下存款人數人之真實姓名年籍均不詳，且非經營
    商業活動或是有外幣需求之公司等營利組織，竟仍定期且持
    續將大額新台幣匯至大陸地區，上訴人辯稱其非洗錢行為，
    其不知為犯罪之所得云云，已非可採。況查上訴人為避免洗
    錢防制法等相關法令中大額交易之申報，並與銀行相關承辦
    人員共謀，要求戴光超、陳寬煒配合上訴人至一信南寮分社
    存款、提款時，不經一信南寮分社一般存款、提款之作業程
    序填寫存款單、提款單亦不即入帳，故意違反行政院金融監
    督管理委員會並依洗錢防制法第8條第2項之規定先後訂立「
    洗錢防制法第8條授權規定事項」、「金融機構對達一定金
    額以上通貨交易及疑似洗錢交易申報辦法」之規定，不照作
    業程序填單入帳，亦不進行身份查核及交易申報，而直接將
    款項交給戴光超等人點收款項確認金額暫為保管，若上訴人
    有現金需求，則由上訴人或所指派之人到一信南寮分社取款
    ，戴光超等人即交付暫為保管之款項，待當日營業時間終了
    時再行結算進出金額，當日結算時若有剩餘，若金額超過申
    報數額（原為新台幣100萬，嗣改為50萬），即將款項拆成
    數筆低於申報門檻之金額，並代為填寫存（匯）款單，分散
    存入系爭11個帳戶，當日結算若是不足，且金額超過申報數
    額，乃將提領款項總額拆成各帳戶低於申報門檻之金額，自
    系爭11個帳戶作成提款之交易紀錄，戴光超等人並代為填寫
    取款單，再由上訴人到一信南寮分社取款時一併用印，如遇
    取款金額超過暫收支總額，戴光超等人先行動用一信南寮分
    社其他款項而交付之，嗣當日結束營業結算後再補填寫提款
    條，使帳戶上所記載進出狀況與實際交易狀況不符，致中間
    所有交易皆被隱匿，顯係出於掩飾所匯兌款項係因重大犯罪
    所得財物。而戴光超、陳寬煒因此為原法院刑事庭判決認定
    均有意圖為上訴人不法利益，而為違背其職務行為，經原法
    院刑事庭均判處有期徒刑2年6月，有原法院98年度金訴字第
    27號、50號刑事判決書足考（見原審99年度訴字第1308號卷
    第29頁、第30頁背頁），故上訴人辯稱其非從事洗錢行為，
    不知余建宏等9人為詐欺集團，亦不知代為匯兌之款項是犯
    罪所得，上訴人與實施詐欺行為之余建宏等9人不構成共同
    侵權行為云云，即顯無足採。
  (四)按因故意或過失，不法侵害他人之權利者，負損害賠償責任
    。故意以背於善良風俗之方法，加損害於他人者亦同。又按
    數人共同不法侵害他人之權利者，連帶負損害賠償責任。不
    能知其中孰為加害人者，亦同。造意人及幫助人，視為共同
    行為人，民法第184條第1項、第185條分別定有明文。又數
    人共同不法侵害他人之權利者，對於被害人所受損害，所以
    應負連帶賠償責任，係因數人之行為共同構成違法行為之原
    因或條件，因而發生同一損害，具有行為關連共同性之故，
    最高法院著有85年度台上字第139號判決可參。查上訴人為
    掩飾、隱匿余建宏等9人詐欺所得贓款，而從事洗錢行為，
    致被上訴人之損害難以追回，已如前述，故余建宏等9人之
    詐欺行為與上訴人之不法洗錢行為，共同構成違法行為之原
    因或條件，而發生同一損害，具有行為關連共同性，且與被
    上訴人所受損害間有相當因果關係，則上訴人依民法第185
    條規定，主張上訴人與余建宏等9人連帶對被上訴人負損害
    賠償責任，即為可採。
五、綜上，被上訴人於刑事訴訟程序提起附帶民事訴訟，應為適
    法，上訴人確有不法洗錢行為，侵害被上訴人之權利，致被
    上訴人受有1,029,896元之損害，且余建宏等9人之詐欺行為
    與上訴人之不法洗錢行為，具有行為關連共同性。從而，被
    上訴人依侵權行為之規定，請求上訴人與原審共同被告余建
    宏等9人連帶給付1,029,896元，及自刑事附帶民事訴訟起訴
    狀繕本送達翌日，即98年11月24日（見原審99年度訴字第13
    08號卷第257頁）起至清償日止按年息5%計算之利息，為有
    理由，應予准許。是則原審判命上訴人如數給付，於法並無
    違誤。上訴意旨指摘原判決不當，求予廢棄改判，為無理由
    ，應予駁回。
六、本件因事證已臻明確，兩造其餘攻擊、防禦方法及所為之立
    證，與判決之結果不生任何影響，無庸再逐一予以論究，合
    併敘明。
七、據上論結，本件上訴為無理由，爰判決如主文。
中    華    民    國   100    年    7     月    19    日
                    民事第十三庭
                        審判長法  官  蕭艿菁
                              法  官  林麗玲
                              法  官  賴劍毅
正本係照原本作成。
不得上訴。
中    華    民    國   100    年    7     月    19    日
                              書記官  黃千鶴